最高法院刑事判決　　　　　　　　　　　　　　　九十三年度台上字第二四五七號
　　上　 訴　 人　台灣高等法院高雄分院檢察署檢察官
　　上訴人即被告　甲○○
右上訴人等因被告違反公職人員選舉罷免法案件，不服台灣高等法院高雄分院中華民
國九十三年一月八日第二審更審判決（九十二年度上更(二)字第四三號，起訴案號：台
灣高雄地方法院檢察署八十七年度選偵字第八六、九七、一○四、一二三、一二四、
一二五、一二六號、八十八年度選偵字第二一、一○四、一一六、一一七、一三四、
一三五、一三六、一三九號），提起上訴，本院判決如左：
    主  文
原判決撤銷，發回台灣高等法院高雄分院。
    理  由
本件原判決認定：上訴人即被告（下稱被告）甲○○係高雄巿第五屆原住民巿議員候
選人，為求當選，竟與其南區競選總部總幹事蔡新明、副總幹事陳明華、陳發根、執
行長徐明德、副執行長吳金埤；中區競選總部總幹事高永輝（行為時為現役軍人，另
案由軍法機關處理）、副總幹事詹艷艷、執行長陳貴仁；及幹部潘增世（行為時為現
役軍人，另案由軍法機關處理）、嚴美玉、曾上一、郭喜永、楊把利、蔡英傑、陳溪
妹、黃春智、沈銘德等人（以上十七人均已判決確定）共同基於對於有投票權人行求
、期約、交付賄賂之概括犯意聯絡，援用案外人曹明輝於民國八十六年九月間為案外
人石天賜所撰寫之參選策略計畫書，擬定賄選攻堅計畫，由被告提供金錢予高永輝、
蔡新明等人從事賄選活動，自八十七年十一月二十三日起，先指示蔡新明、陳溪妹、
嚴美玉或單獨，或由蔡新明夥同曾上一、郭喜永、徐明德、黃春智、蔡英傑、陳明華
、陳發根、吳金埤、沈銘德等人依照「訪問行程名冊」，在如原判決附表（下稱附表
）一編號５至94所示時間、地點，以附表一所示方式，向蘇文生等有投票權人行求、
期約或交付新台幣（下同）二千元、一千元、五百元不等之賄賂，約定渠等於八十七
年十二月五日投票時，圈選被告。嗣因檢警調單位查察甚緊，遂更易行賄方法，於八
十七年十二月初，在高雄巿明衙路九十號競選總部內指示高永輝、陳貴仁等中區競選
幹部，以印有「福三獎助金週年紀念」之鑰匙圈作為行求或期約賄選之信物，俟被
告當選後可以鑰匙圈換取二千元之「答謝金」。高永輝遂於同年十二月三日在競選總
部內，將鑰匙圈發給陳貴仁、楊把利等助選幹部，轉發給選民，並與之期約投票給被
告，俟當選後可兌換現金；另詹艷艷則受陳貴仁委託，將其所認識之選民製作成名冊
，提供予競選總部供陳貴仁等人行賄。被告仍承前開與高永輝、陳貴仁、詹艷艷、楊
把利共同向有投票權人期約並交付賄款之犯意聯絡，基於概括之犯意，由高永輝、陳
貴仁、楊把利分別於附表一編號１至４所示之時間、地點，交付鑰匙圈予羅寶山等有
投票權之人，對之行求、期約於八十七年十二月五日投票給被告，並於當選後交付賄
賂予候選人（諒係有投票權人之誤）。嗣於八十七年十二月八日，經檢察官率警調人
員查獲，並扣得如附表二所示物品等情。因而撤銷第一審關於被告部分之判決，改判
論處被告共同連續對於有投票權之人，交付賄賂，而約其投票權為一定之行使罪刑，
固非無見。
惟查：(一)、有罪之判決書，須先認定犯罪事實，然後於理由內敘明其認定犯罪所憑之
證據，方足以資論罪科刑。查公職人員選舉罷免法第九十條之一第一項之投票行賄罪
，乃對於有投票權之人，行求期約或交付賄賂或其他不正利益，而約其不行使投票權
或為一定之行使者，為構成要件。依刑事訴訟法第三百零八條、第三百十條第一款規
定，上開構成犯罪事實即行賄之對象為有投票權之人，不僅事實欄應明白認定，且須
於理由內說明其所憑之依據，方足以資論罪科刑。本件被告所行賄之對象，是否均為
該次市議員選舉之有投票權人？理由欄未予說明，已不足為適用法律之依據。另依附
表一記載，其中編號１、６、８、、、、、、、、、、、、
、、、、、、、、、、、、、、、、、、
、91、93部分，其行賄之對象與有投票權之人，似非同一人（即向有投票權人之配偶
或家屬行賄）。依其情形，代為收賄之家人，有無將詳情轉告有投票權之人？以達成
「﹃約﹄其不行使投票權或為一定之行使」？原審未予調查審認，理由亦未說明，即
遽行判決，亦有未合。(二)、原判決事實雖記載，被告提供金錢予高永輝（中區競選總
部總幹事）、蔡新明（南區競選總部總幹事）從事賄選活動。但理由欄僅說明，被告
有交付金錢予蔡新明供賄選之用所憑之證據（見原判決第九面第三行、第二十至二十
一面理由一之(五)）；至於交付金錢予高永輝供賄選部分，則未說明其所憑之證據及認
定之理由，自屬理由不備。(三)、已受請求之事項未予判決者，其判決當然違背法令，
刑事訴訟法第三百七十九條第十二款定有明文。本件依據檢察官起訴之事實，被告除
以現金向有投票權之人行賄外，並以「邀宴」之方式行賄（見第一審卷第四頁第九至
十行，檢察官起訴書之記載）。原判決認定被告有以現金行賄，但有無以「邀宴」之
方式行賄？未予調查審認，理由亦未說明，亦有已受請求之事項未予判決之違法。(四)
、有罪之判決書，須將認定之犯罪事實詳記於事實欄，然後於理由內逐一說明其憑以
認定之證據，使事實與理由兩相一致，方為合法。原判決事實記載，被告指示蔡新明
等人在附表一編號５至94所示時間、地點，以附表一所示方式，向蘇文生等有投票權
之人行求、期約或交付二千元、一千元、五百元不等之賄賂（見原判決第三面第一行
）。惟依附表一之記載，其中並無賄款為五百元者。又附表一編號91雖記載，向蔡聖
民行賄一千元（有投票權之人為蔡文榮）；但依其理由之說明，此部分之賄款係二千
元（見原判決第十四面第四行、第十二行），前後不相適合，自有理由矛盾之違誤。
(五)、原判決事實認定，沈銘德亦為共犯之一（見原判決第二面倒數第二行）；但於理
由欄說明何人與被告有共犯關係時，則無沈銘德其人（見原判決第二十七面第十二至
十五行）。又原判決理由已說明，潘增世與被告有犯意聯絡、行為分擔，為共同正犯
（見原判決第二十七面第十四至十五行）；但事實欄並未認定，潘增世有分擔何項犯
罪行為（見原判決第二面第十四至十七行、第三面第十至十二行）。其事實之認定，
與理由之說明，亦不相適合。(六)、原判決事實認定，經由被告指示而單獨前往行賄者
，僅有蔡新明、陳溪妹、嚴美玉三人（其餘均為二人或二人以上，見原判決第二面第
十五至十七行）。惟依附表一編號記載，郭喜永亦為一人單獨前往行賄。另原判決
事實認定，黃春智係與蔡新明一起向有投票權人行賄（見原判決第二面第十六至十八
行）。但其理由欄，說明蔡新明與何人一起行賄時，並無黃春智其人（見原判決第九
面第五至七行），前後亦不相適合。(七)、關於附表一編號部分，原判決係認定，蔡
新明於「選前」向蔡惠民、吳秀敏行賄。然該次高雄巿議員選舉之投票日為八十七年
十二月五日，倘蔡新明於「選前」向蔡惠民、吳秀敏行賄，自應於八十七年十二月五
日之前為之，但依附表一編號記載，其行賄之時間為八十七年十二月二十九日，亦
自相矛盾。(八)、原判決認定，附表一編號向賴信榮行賄部分，及附表一編號向藍
豐美玉部分，係以藍豐美玉在警詢時之供述採為證據（見原判決第十二至十三面，理
由一(三)之(6)）。但附表一編號部分，係於八十七年十一月二十五日在高雄市○鎮區
○○路競選總部向賴信榮行賄；附表一編號部分，係於八十七年十二月一日在高雄
市○○區○○路向藍豐美玉行賄，其犯罪之時間、地點均不相同。藍豐美玉之證言，
如何證明被告等人向賴信榮行賄？原判決未予說明，即遽行判決，亦嫌速斷。(九)、原
判決事實認定，被告承前與高永輝、陳貴仁、詹艷艷、楊把利共同概括之犯意，分別
於附表一編號１至４所示之時間、地點，交付鑰匙圈予羅寶山等有投票權之人，對之
行求、期約賄選，並於當選後交付賄賂（見原判決第三面第十至十四行）。但依附表
一編號１至４記載，其中編號２、３僅有高永輝、陳貴仁、詹艷艷，並無楊把利；編
號４僅有高永輝、陳貴仁，並無詹艷艷、楊把利。前後之記載，已不相符合。另依原
判決認定之事實，蔡新明並未參與附表一編號４之犯行，然其理由卻謂：「蔡新明於
收受被告交付之賄款後，曾於附表一（除編號１至３外）所示時間、地點，與郭喜永
……等人向附表一所示之潘玉妹等人交付金錢」（見原判決第九面，理由一之(三)），
致將附表一編號４部分，亦列在蔡新明之犯行內，亦有違誤。(十)、有罪判決所認定之
事實，與所採用之證據，不相適合時，即屬證據上理由矛盾，其判決當然為違背法令
。原判決事實認定，檢察官率警調人員查獲本案時，扣得附表二所示物品。其中在陳
貴仁處查獲附表二編號１所示之三萬零三百元，係預備供賄選之金錢，並依公職人員
選舉罷免法第九十條之一第三項規定，宣告沒收。惟依卷內資料，警方係先於八十七
年十二月八日在陳貴仁身上查獲七千一百元（見高雄市政府警察局小港分局第一六八
○二號警卷第四頁背面）；嗣於羈押中再依陳貴仁之供述，於八十八年二月一日在其
自用小客車上查獲二萬三千元（見八十七年度選偵字第八六號卷第七十二頁背面筆錄
，及第七十三頁贓證物品單），合計為三萬零一百元，並非三萬零三百元。原判決所
認定之事實，與所採用之證據不相適合，亦有證據上之理由矛盾。(十一)、證據雖已調查
而其內容尚未明瞭者，即與未經調查無異，如遽行判決，仍屬應於審判期日調查之證
據而未予調查。依原判決認定之事實及理由之說明，扣案之參選策略計畫書，係高永
輝援用案外人曹明輝於八十六年九月間，為案外人石天賜所撰寫之競選計畫，加以增
修而擬定之「賄選攻堅計畫」，以供被告參選之用（見原判決第二面第十二至十四行
、第五面第十四至十五行）。惟被告已否認上情，且依卷附資料，所謂之參選策略計
畫書，其計畫之競選期間為十一月二十五日至翌年之一月二十五日，並於行事曆記載
十二月十四日成立服務處，一月十三日成立競選總部，一月十七日起正式活動，一月
二十四日投票，一月二十五日謝票（參選策略計畫書見第一審卷第三九四頁以下，行
事曆見第三九七至三九九頁），與高雄巿第五屆巿議員選舉，其投票日為八十七年十
二月五日，顯然不相適合。則高永輝所增修擬定之「賄選攻堅計畫」，究竟係何部分
？被告如何依據該「賄選攻堅計畫」行賄？原審未予究明，即遽行判決，亦嫌速斷。
檢察官及被告各自指摘原判決不當，為有理由，應認仍有撤銷發回更審之原因。
據上論結，應依刑事訴訟法第三百九十七條、第四百零一條，判決如主文。
中　　　華　　　民　　　國　　九十三　　年　　　五　　　月　　 十三 　　日
                              最高法院刑事第八庭
                                  審判長法官  陳　炳　煌
                                        法官  陳　世　雄
                                        法官  吳　信　銘
                                        法官  徐　文　亮
                                        法官  林　永　茂
      右正本證明與原本無異
                                              書  記  官
中　　　華　　　民　　　國　　九十三　　年　　　五　　　月　　 十九 　　日
                                                                      Ｍ
